【裁判字號】    90,上訴,3074
【裁判日期】    901113
【裁判案由】    違反商業會計法等
【裁判全文】
臺灣高等法院刑事判決                            九十年度上訴字第三七四號
    上  訴  人
    即  被  告  丙○○
右上訴人即被告因違反商業會計法等案件，不服臺灣台北地方法院八十九年度訴字第
一六六號，中華民國九十年八月八日第一審判決（起訴案號：臺灣台北地方法院檢察
署八十八年度偵字第一０七六號，併辦案號：臺灣台北地方法院檢察署九十年度偵字
第一七四二二號）提起上訴，本院判決如左：
    主  文
上訴駁回。
    事  實
一、丙○○係中華元祥國際股份有限公司（下稱中華元祥公司，原設於臺北市○○○
    路○段六十二巷二號一樓，嗣改設於台北市○○○路○段四十一號十四樓之十）
    負責人，為商業會計法所稱之商業負責人，其與在公司處理人事及財務之妻楊子
    誼（未據起訴）基於共同之犯意聯絡，於民國（下同）八十七年初明知甲○○並
    未在中華元祥公司任職支薪，竟擅將甲○○委託楊子誼辦理汽車貸款所交付之身
    分證影本及薪資表等資料，利用不知情之會計師依此不實事項據以製作甲○○八
    十六年度支領薪資十六萬五千元之各類所得扣繳暨免扣繳憑單會計憑證，致甲○○之父乙○○遭財政部臺北市國稅局以其扶養親屬甲○○領有該項所得，核定乙○○該年度綜合所得稅應補繳稅額新臺幣（下同）八萬五千三百四十三元，足以
    生損害於甲○○、乙○○及稅捐稽徵機關對於稅捐稽徵之正確性。
二、案經被害人甲○○訴由臺灣臺北地方法院檢察署檢察官偵查起訴。
    理  由
一、訊據上訴人即被告丙○○固坦承其係中華元祥公司負責人，中華元祥公司有以告
    訴人甲○○之名義製成八十六年度各類所得扣繳暨免扣繳憑單之事實，惟矢口否
    認有何違反商業會計法之犯行，辯稱：甲○○在中華元祥公司擔任兼職業務，沒
    做多久就因病住院離職，其將申報員工薪資所得之事務交代公司之會計李良瑛處
    理，由伊將員工相關薪資資料傳送給會計師辦理申報事宜，於八十八年收到國稅
    局之通知，其方知會計師辦理申報作業時所憑之資料有誤，其已去函國稅局辦理
    更正申報所得人是楊博任而非甲○○，此係會計之疏忽申報錯誤，因公司之財務
    及會計之事項並非由管理，其並非蓄意填載不實云云。
二、惟查：
  （一）告訴人甲○○於八十六年間任職於上莊小客車租賃有限公司（下稱上莊公司
        ），並未在中華元祥公司任職領薪等情，業據告訴人及告訴代理人乙○○、
        王登美迭於偵查、原審及本院調查時指訴不移，且有上莊公司在職證明書及
        勞工保險卡影本各一件存卷足憑。被告空言無據，陳稱告訴人在中華元祥公
        司擔任兼職職務云云，並不足採。又告訴人曾將其國民身分證交付證人楊子
        誼辦理汽車貸款等情，亦據告訴人及告訴代理人指陳甚詳，復有清償協議書
        影本一紙在卷可證，且為證人楊子誼所是認，是告訴人陳稱因委託證人楊子
        誼辦理貸款始交付國民身分證，中華元祥公司才有其身分資料，並非到該公
        司任職而交付身分證影本等語，即非虛詞。且被告於偵查及原審、本院審理
        時亦迭次供認中華元祥公司不曾支薪予告訴人（參見八十八年偵緝字第一○
        七六號卷第十頁反面、原審八十九年一月三十一日、本院九十年十月五日訊
        問筆錄），益徵告訴人所言非虛。被告雖辯稱申報所得人是楊博任而非甲○○，因會計之疏忽申報錯誤云云，然證人即中華元祥公司當時會計李良瑛於
        偵查中已結證稱甲○○之薪資所得不是其申報等語（參見八十八年偵緝字第
      一○七六號卷第十九頁），是被告辯稱係會計疏忽報錯云云，即有可議。又
        證人楊博任於原審調查時到庭結證其到中華元祥公司任職時間為八十六年三
        月起至八十九年庭訊時仍在任職中等語，與被告所稱誤報之甲○○所得所屬
        年月為八十六年一月至十二月並不相符，此有上開扣繳憑單在卷可參；又其
        證稱八十六年可每月支領車馬費一萬元，一年共十六萬五千元等語，經原審
        訊之每月車馬費一萬元何以一年是十六萬五千元？則稱是額外獎金等語，卻
        無法解釋何以既是車馬費又是業績獎金；經原審訊及何以卷附其切結書所載
        月薪與其前證述車馬費數額不符？其則沉默不語；再其證述販賣該公司產品
        能量屋每臺可獲得之業績獎金為二千元至五千元等語，亦與被告陳稱每臺業
        績獎金約二萬元至四萬元等情相距甚遠；另其證稱薪水係向會計李良瑛領等
        語，亦與證人李良瑛於同次庭訊時結證稱薪水係老闆娘（即楊子誼）發的，
        伊薪水也是向老闆娘領等語，及證人楊子誼於本院調查時證稱員工薪水由其
        發放等語不符（證人楊博任、李良瑛證詞參照原審八十九年三月三日訊問筆
        錄；證人楊子誼證詞參照八十九年八月二日訊問筆錄），以上各情相互勾稽
        ，足見證人楊博任對於與職務相關事項之證詞非但有前述矛盾之處，部分更
        與事實不符，則其稱八十六年在中華元祥公司任職支薪等情，即難憑信。從
        而被告辯稱係會計疏忽，誤將所得人楊博任申報為甲○○云云，不足採信。
  （二）其次，會計李良瑛僅負責記帳、核算員工薪水，再交給楊子誼審核，員工面
        試及薪水發放由楊子誼負責，有時楊子誼會告知被告員工支薪情形等節，業
        據被告及證人楊子誼分別於原審調查時陳述及證述明確（參見原審八十九年
        三月三日、八月二日訊問筆錄），足見中華元祥公司之人事任用及財務事項
        悉由證人楊子誼負責，其對於員工任職、支薪情形，自知之甚稔。而被告為
        中華元祥公司負責人，自承中華元祥公司員工最多僅約十餘人，少的時候只
        有五、六人等語（參照本院九十年十月五日訊問筆錄），因員工人數不多，
        被告身為該公司之負責人，竟辯稱不知員工之支新情形云云，顯與常情有違
        ，再查證人楊子誼又會將員工支薪情形告知，是被告對於公司員工任職、支
        薪情況，自難諉為不知。又上開八十六年度扣繳憑單係中華元祥公司委託會
        計師依據其所傳真之資料製作，此據證人楊子誼於原審調查時證述明確（參
        見原審八十九年八月二日訊問筆錄），而委請會計師辦理公司所得稅申報事
        宜及應提供何等帳務資料予會計師，乃公司之重要事項，絕無任由僅負責記
        帳之會計李良瑛自行決定、處理之餘地，況證人李良瑛已否認曾經處理告訴
        人薪資所得申報事項，俱如前述，從而告訴人八十六年度扣繳憑單，乃被告
        及證人楊子誼提供告訴人身分證影本及薪資資料，利用不知情之會計師製作
        等情足茲認定，是被告與楊子誼對此登載不實之事項應屬明知且有犯意之聯
        絡，至為明顯。
  （三）至被告雖提出更正薪資扣繳人申請書，證明其已向國稅局表明將薪資扣繳人
        楊博任誤報為甲○○及申請更正之意旨，然究其申請更正時間為八十九年一
        月十八日，據八十七年申報期間已經二年，且係在告訴人於八十八年五月二
        十七日提起本案告訴八個月之後，此有上開更正薪資扣繳人申請書及告訴狀
        各一件存卷可憑，且證人楊博任上開任職於中華元祥公司之證詞已難憑信，
        則被告申請更正之行為要否係發現其右揭犯行被檢舉後，始為掩飾犯行之措
        施，甚為可疑，否則其何以不在告訴人提出告訴後，抑或於八十八年九月十
        五日經通緝到案後旋為更正之申請？是被告嗣後更正薪資扣繳人之申請既有
        前揭可議之處，自難據為被告有利之認定。
  （四）再者，告訴人之父乙○○因被告虛列告訴人上開收入，致遭財政部臺北市國
        稅局以其扶養之子領有該項所得，核定乙○○該年度綜合所得稅應補繳稅額
        八萬五千三百四十三元，亦有乙○○之八十六年度綜合所得稅結算申報書、
        財政部臺北市國稅局八十六年度綜合所得稅核定稅額繳款書及綜合所得稅核
        定稅額通知書影本各一件附卷可稽。足見被告本件犯行，已生損害於甲○○
        、乙○○及稅捐稽徵機關對於稅捐稽徵之正確性至明。此外，並有營利事業
        稅籍資料查詢表一紙存卷足按，被告猶以上開情詞置辯，圖卸刑責，不足採
        信。本件事證明確，被告犯行堪以認定，應依法論科。
三、按扣繳憑單係商業本身有權自行製存，用以證明支薪及代扣或免扣所得稅事項之
    經過而為造具記帳憑證所根據之憑證，核屬商業會計法所規定之內部原始商業「
    會計憑證」，被告為中華元祥公司公司負責人，為商業會計法所稱之商業負責人
    ，其明知告訴人甲○○未在中華元祥公司任職領薪，猶委託不知情之會計師，將
    告訴人在中華元祥公司領有十六萬五千元薪資之不實事項，填製屬會計憑證之扣
    繳憑單，核其所為，係犯商業會計法第七十一條第一款之罪。公訴人認被告製作
    不實之各類所得扣繳暨免扣繳憑單，係犯刑法第二百十五條之文書罪嫌，惟按扣
    繳憑單核屬商業會計法所定之內部原始商業「會計憑證」，已如前述，而商業會
    計法為刑法第二百十五條之特別法，基於特別法優於普通法原則，自應優先適用
    商業會計法上開規定予以論處，公訴意旨容有誤會，惟起訴事實相同，爰依法變
    更起訴法條。又被告與楊子誼間有犯意之聯絡及行為之分擔，為共同正犯。楊子
    誼雖非中華元祥之商業負責人，惟因與該公司之負責人丙○○共同實施犯罪，依
    刑法第三十一條第一項規定，仍以違反商業會計法之共犯論。被告利用不知情之
    會計師填製屬會計憑證之扣繳憑單，為間接正犯。原審基於以上之認定，引據商
    業會計法第七十一條第一款，刑法第二條第一項前段、第十一條前段、第二十八
    條、第三十一條第一項、第四十一條第一項（應更正為第四十一條第一項前段）
    ，罰金罰鍰提高標準條例第二條等規定，並審酌被告尚無前科，有臺灣高等法院
    被告全國前案紀錄表、臺灣高等法院檢察署刑案紀錄簡覆表各一紙在卷可按，惟
    犯後飾詞圖卸，難謂有悔意，及其為圖謀公司報稅之利益，以本案之不正方式，
    影響他人權益及稅捐課徵之正確性，惡性不重，所生危害並非巨大等情及其他一
    切情狀，判處有期徒刑四月，另茲因被告行為後，刑法第四十一條第一項業於九
    十年一月十日修正公布，於同月十二日生效施行，修正後該條項規定「犯最重本
    刑為五年以下有期徒刑之罪，而受六月以下有期徒刑或拘役之宣告，因身體、教
    育、職業或家庭之關係或其他正當事由，執行顯有困難者，得以一元以上三元以
    下折算一日，易科罰金。但確因不執行所宣告之刑，難收矯正之效或難以維持法
    秩序者，不在此限」之規定，較諸修正前刑法第四十一條規定犯最重本刑為三年
    以下有期徒刑之罪，而受六月以下有期徒刑或拘役之宣告，始得易科罰金，對被
    告較為有利，依刑法第二條第一項前段規定，即應適用裁判時之新法即現行刑法
    第四十一條第一項前段，併予諭知易科罰金之折算標準。公訴意旨另以被告製作
    不實之各類所得扣繳暨免扣繳憑單後提出申報，用以逃漏營利事業所得稅，係犯
    稅捐稽徵法第四十七條第一款、第四十一條納稅之義務人以詐術逃漏稅捐罪嫌等
    語。然查，中華元祥公司八十六年度並未辦理營利事業所得稅結算申報，而由財
    政部臺北市國稅局中南稽徵所逕行核定所得稅，該公司如將不實之甲○○薪資十
    六萬五千元列為公司之成本或費用，尚不影響原未申報核定之課稅所得額及應納
    稅額，此有財政部臺北市國稅局中南稽徵所八十九年三月二十一日財北國稅中南
    審字第八九○○三六七三號函一件在卷可按，從而中華元祥公司於八十七年初並
    未將前述不實之告訴人甲○○扣繳憑單提出申報，亦無逃漏八十六年度營利事業
    所得稅之情形，此外復查無其他積極證據足認被告有公訴人所指之納稅義務人以
    詐術逃漏稅捐犯行，原應為無罪之諭知，惟公訴意旨認此部份與前開論罪科刑部
    分有牽連犯之裁判上一罪關係，原審因此不另為無罪之諭知。原審以上之論究說
    明，其認事用法俱無違誤，量刑亦屬允洽。被告猶執陳詞上訴陳稱其並無犯罪之
    故意云云，指摘原判決不當，為無理由，其所提起之上訴，應予駁回。
四、移送併辦意旨（臺灣台北地方法院檢察署九十年度偵字第一七四二二號）另以：
    被告丙○○為中華元祥公司負責人，於八十八年五月十三日，明知趙祖德及趙立
    德於八十七年間並未受僱於該公司，竟為逃漏營利事業所得稅，填製不實之會計
    憑證扣繳憑單，虛報中華元祥公司於八十七年間各給付趙祖德、趙立德薪資四十
    八萬元、四十二萬元，並據以填載中華元祥公司八十七年度各類所得扣繳暨免扣
    繳申報書，進而向財政部臺北市國稅局中南稽徵所申報扣抵營利事業所得稅，使
    中華元祥公司成本增加，營利所得減少，以此方法逃漏營利事業所得稅，足生損
    害於趙祖德、趙立德及稅捐稽徵機關對於稅捐稽徵之正確性，因認被告涉犯稅捐
    稽徵法第四十七條第一款、第四十一條及商業會計法第七十一條第一款之罪嫌等
    語。按「商業負責人以明知為不實之事項，而填製會計憑證，修正前商業會計法
    第六十六條第一款（現行法第七十一條第一款）直接設有處罰規定，而所謂商業
    ，謂以營利為目的之事業，其範圍依商業登記法、公司法之規定，同法第二條（
    現行法第二條第一項）定有明文。故公司負責人如有以明知為不實之事項，而填
    製會計憑證行為，其應受處罰，係因其本身之犯罪行為而來，此與稅捐稽徵法第
    四十七條第一款，將納稅義務人之公司之責任，於其應處徒刑範圍，轉嫁於公司
    之負責人，受罰之公司負責人乃屬代罰之性質，迥不相同。是公司負責人如基於
    概括之犯意，連續以明知為不實之事項，而填製會計憑證，自有連續犯之適用。
    」，（最高法院固著有八十六年度台上字第六０五三號判決可資參照）惟查，本
    案被告犯行時間為八十七年年初，且被告並未辦理中華元祥公司八十六年度營利
    事業所得稅結算申報，亦未將前述不實之告訴人甲○○薪資所得提出申報，並無
    逃漏該年度營利事業所得稅之情形，俱如前述，是本案核與公訴人併辦意旨所指
    被告八十八年五月十三日虛列薪資成本，逃漏營利事業所得稅之犯行，二者犯罪
    時間不但相距一年有餘，且犯行之手段、態樣亦不完全相同，從而殊難認為被告
    係基於概括犯意為之，而與本案具有連續犯之裁判上一罪關係。是本件併辦部分
    與前揭經認定為有罪之本案被告犯行，既無連續犯之裁判上一罪關係，本院自無
    從併予審理。於原審審理期間，檢察官亦曾就上述併案部分之事實，移請原審法
    院請求併予審理（九十年度偵字第一五○九○號），但已經原審基於同上之理由
    ，認該併案部分與本案部分並無連續犯之裁判上一罪關係，而退回由檢察官另為
    適當處理在案。檢察官未補充任何理由，猶然請求本院併案審理該部分，即非妥
    適。
五、被告經合法傳喚無正當理由未於審判期日到庭應訊，爰不待其陳述逕為判決。
六、據上論斷，應依刑事訴訟法第三百六十八條、第三百七十一條，判決如主文。
本案經檢察官沈明倫到庭執行職務。
中      華      民      國      九十      年    十一    月    十三    日
                              臺灣高等法院刑事第九庭
                                  審判長法  官  李  文  成
                                        法  官  官  有  明
                                        法  官  周  盈  文
右正本證明與原本無異。
如不服本判決應於收受送達後十日內向本院提出上訴書狀，其未敘述上訴之理由者並
得於提起上訴後十日內向本院補提理由書（均須按他造當事人之人數附繕本）。
                                        書記官  余  姿  慧
中      華      民      國    九十    年   十一     月     十三       日
附錄：本案論罪科刑法條全文
商業會計法第七十一條
商業負責人、主辦及經辦會計人員或依法受託代他人處理會計事務之人員
有左列情事之一者，處五年以下有期徒刑、拘役或科或併科新台幣十五萬
元以下罰金：
一  以明知為不實之事項，而填製會計憑證或記入帳冊者。
二  故意使應保存之會計憑證、帳簿報表滅失毀損者。
三  意圖不法之利益而偽造、變造會計憑證、帳簿報表內容或撕毀其頁數
    者。
四  故意遺漏會計事項不為記錄，致使財務報表發生不實之結果者。
五  其他利用不正當方法，致使會計事項或財務報表發生不實之結果者。


司法院資訊處製作；財團法人民間司法改革基金會備份。
